【裁判字號】    87,訴,131
【裁判日期】    890106
【裁判案由】    清償債務
【裁判全文】
臺灣士林地方法院民事判決  八十七年度訴字第一三一號
    原      告  台北市政府
    法定代理人  乙○○
    訴訟代理人  黃旭田律師
                鄭嘉慧律師
                陳怡芳律師
    被      告  甲○○
    訴訟代理人  胡松年
右當事人間請求清償債務事件，本院判決如左：
    主      文
原告之訴駁回。
訴訟費用由原告負擔。
    事      實
甲、原告方面：
  一、聲明：被告應給付原告新台幣（下同）六十二萬二千一百元，及自民國八十六
            年十一月十一日起至清償日止，按週年利率百分之五計算之利息。
  二、陳述：(一)被告居住使用之門牌號碼台北市○○區○○街一０七巷十四號四樓房
              屋（下略稱系爭房屋）所坐落之基地，係無權占有原告所有之坐落台
              北市○○區○○段一小段三二三地號如附圖Ａ、Ｂ、Ｃ所示部分之土
              地（下略稱系爭土地）；縱系爭房屋非屬被告所有，被告既自該房屋
              建造完成起即居住使用，被告仍因此自六十二年七月一日起至八十六
              年九月三十日止，「無法律上之原因」受有相當於租金六十二萬二千
              一百元之財產上利益，並致原告受損害。原告雖多次要求被告返還其
              所受相當於租金之財產上利益，被告均置之不理，為此原告依民法第
              一百七十九條規定，訴請本院判決如右揭聲明所示。
            (二)被告得否向系爭房屋所有權人主張權利瑕疵擔保或其他法律關係所生
              損害賠償，僅係被告與系爭房屋所有權人間內部關係，尚與本件無關
              ，亦不足以對抗原告。
            (三)依被告所提出之陽明山管理局公有基地租賃契約所載，僅得知第三人
              林千香等八人曾向第三人陽明山管理局承租系爭土地，並未得見被告
              確曾向第三人陽明山管理局承租系爭土地。縱認上開公有基地租賃契
              約之效力及於被告，該公有基地租賃契約所定租賃期間為五十八年六
              月一日至五十九年十二月三十一日，期間屆滿後被告既未再與第三人
              陽明山管理局續訂租約，則嗣自第三人陽明山管理局承受系爭土地之
              原告，實無可能與被告間存有租賃契約關係。至於被告所提出之六十
              一年十一月二十五日社子八戶國民住宅興建協調會紀錄、五十九年十
              月二十二日社子八戶國民住宅興建協調會紀錄及和解書，均係就社子
              八戶國宅承購人與建商即永泰發營造廠間，關於國宅建築糾紛之協調
              事宜所為紀錄或和解書，亦無從認定兩造間有何租賃關係存在。
            (四)按「本租約租期屆滿時，承租人如有意繼續使用，應於租期屆滿前一
              個月，自動向出租機關申請續訂租賃契約，否則出租機關視為無意續
              租」，為上開陽明山管理局公有基地租賃契約第十四條所明定。又「
              民法第四百五十一條所定出租人於租期屆滿後須即表示反對之意思，
              始生阻止續租之效力。：：於訂約之際，訂明期滿後絕不續租，或續
              租應另訂契約者，仍難謂不發生阻止續約之效力」，亦經最高法院著
              有五十五台上字第二七六號判例。據此即使認被告與第三人陽明山管
              理局間曾存有租賃契約，被告仍無從向原告主張就系爭土地成立不定
              期租賃關係。
  三、證據：提出台北市政府財政局函稿、台北市地價證明書、台北市土地登記謄本
            等影本為證。
乙、被告方面：
  被告未於最後言詞辯論期日到場，據其前所為聲明、陳述及證據如左：
  一、聲明：駁回原告之訴。
  二、陳述：(一)系爭土地原係由被告及其他人向第三人陽明山管理局承租，作為建造
              國民住宅之用，嗣第三人陽明山管理局於六十二年間併入原告後，被
              告曾洽請原告所屬財政局辦理續租或承購系爭土地未果。
            (二)系爭房屋非屬被告所有，而係屬第三人張文得所有，但自系爭房屋建
              造完成起，即交由被告居住使用並繳納稅金。
  三、證據：提出印鑑證明、戶籍謄本，及陽明山管理局公有基地租賃契約、陽明山
            管理局通知、公務人員退休證、國民住宅貸款分期還款憑單、房屋稅繳
            納通知書、台北市土地登記簿、社子八戶國民住宅興建協調會紀錄、地
            籍圖謄本、和解書等影本為證。
丙、本院依聲請勘驗如附圖Ａ、Ｂ、Ｃ所示部分土地，並囑託台北市士林地政事務所
    測量。
    理      由
一、原告主張被告居住使用之系爭房屋所坐落之基地，係無權占有原告所有之系爭土
    地，被告因此自六十二年七月一日起至八十六年九月三十日止，「無法律上之原
    因」受有相當於租金六十二萬二千一百元之財產上利益，並致原告受損害；原告
    雖多次要求被告返還其所受相當於租金之財產上利益，被告均置之不理，為此原
    告依民法第一百七十九條規定，訴請本院判決如右揭原告聲明所示。被告則以系
    爭土地原係由被告及其他人向第三人陽明山管理局承租，作為建造國民住宅之用
    ，嗣第三人陽明山管理局於六十二年間併入原告後，被告曾洽請原告所屬財政局
    辦理續租或承購系爭土地未果；系爭房屋非屬被告所有，而係屬第三人張文得所
    有，但自系爭房屋建造完成起，即交由被告居住使用並繳納稅金置辯。
二、經查：(一)坐落台北市○○區○○段一小段三二三地號土地，實屬第三人台北市所
    有，並交由第三人台北市政府財政局管理（參見原告提出之台北市土地登記謄本
    影本所載），據此原告主張系爭土地屬其所有云云，顯與事實有違。(二)被告居住
    使用之系爭房屋所坐落之基地，縱係無權占有系爭土地，被告且因此「無法律上
    之原因」受有相當於租金之財產上利益，亦僅致系爭土地所有權人即第三人台北
    市受損害，並無致原告受損害可言，原告主張被告無權占有系爭土地，致原告受
    損害云云，不足採信。(三)依民法第一百七十九條所定「無法律上之原因而受利益
    ，致他人受損害者，應返還其利益。雖有法律上之原因，而其後已不存在者，亦
    同」，可知「無法律上之原因而受利益」者，應返還其利益予「受損害之他人」
    。原告非系爭土地所有權人，本不因系爭土地遭被告占有而受有相當於租金之財
    產上損害，又原告亦非系爭土地之管理機關，尚無從代第三人台北市主張系爭土
    地所有權人之權利，據此被告即使「無法律上之原因」受有相當於租金之財產上
    利益，亦無返還其利益予原告之義務。
三、「民事訴訟如係由原告主張權利者，應先由原告負舉證之責，若原告先不能舉證
    ，以證實自己主張之事實為真實，則被告就其抗辯事實即令不能舉證，或其所舉
    證據尚有疵累，亦應駁回原告之請求」，最高法院十七年上字第九一七號判例著
    有明文。原告既未能舉證證明被告「無法律上之原因」受有相當於租金之財產上
    利益，確致原告受損害，則原告依民法第一百七十九條規定，訴請本院判決如右
    揭原告聲明所示，為無理由，應予駁回。
四、因本案事證已臻明確，兩造其餘主張陳述及所提之證據，均毋庸再予審酌，附此
    敘明。
五、據上論結，原告之訴為無理由，並依民事訴訟法第七十八條判決如主文。
中      華      民      國    八十九    年      一      月      六      日
                                        臺灣士林地方法院民事第一庭
~B法  官  傅文民
右為正本係照原本作成。
如對本判決上訴須於判決送達後廿日內向本院提出上訴狀。
中      華      民      國    八十九    年      一      月      十七    日
~B書記官  李明章


司法院資訊處製作；財團法人民間司法改革基金會備份。
